---
title: "Laboratorio, Preprocesamiento de datos con R, Probabilidad y Estadística"
author:
  - "Juan Camilo Narváez Tascón, 2140112-3743"
  - "Óscar David Cuaical, 2270657-3743"
date: "Fecha creación: 21-11-23; Última modificación: 3-12-23"
license: "GPL-3.0"
output: 
  html_document: default
---
## Historia
Se desea caracterizar la huella hídrica de una institución de educación secundaria, se dispone de la base de datos `data/BD_huella.txt`, la cual contiene información de los estudiantes como: edad, género, zona, grado escolar, cantidad de HH directa e indirecta en $m^3$/año (`HHD` y `HHI`), el mayor componente de la HH directa e indirecta (`comp_HHD` y `comp_HHI`), y el número de personas que habitan en el hogar (`per.hog`).

Las variables cualitativas deben seguir la siguiente codificación:

| Atributo | Valor                                  |
|----------|----------------------------------------|
| genero   | 1=femenino; 2=masculino                |
| zona     | 1=urbano; 2=rural                      |
| grado    | 6=sexto; 7=séptimo; 8=octavo; 9=noveno; 10=décimo; 11=once |

## 1 Preprocesamiento y Limpieza de Datos
### 1.1 Verificación técnica de datos
Al revisar `BD_huella.txt` podremos notar que los titulares de los encabezados son correspondientes a los datos de cada propiedad, guardando una relación entre ellos, así que de manera general contamos con una base de datos correcta. También podremos notar que hace falta un preprocesamiento debido a datos faltantes o formatos no establecidos para mantener una consistencia. 

```{r echo=FALSE, message=FALSE}
# Librerías que se usarán
library(editrules)
library(dplyr)
library(tidyr)
library(ggplot2)
library(visdat)
library(gridExtra)
library(grid)
library(knitr)

# Cargar los datos (ajusta la ruta del archivo según sea necesario)
datos <- read.csv("../Data/BD_huella.txt", header = TRUE, sep = "\t")

head(datos)
```

### 1.2 Ecuaciones de consistencia
Empezamos aplicando la codificación definida para las variables cualitativas, y factorizándolas para futuras aplicaciones; la codificación será etiquetada para una mejor lectura. Consiguiente se define un formato general para las propiedades, estableciendo así una consistencia entre estas, se deben considerar cambios sutiles como tildes o mayúsculas.
Las reglas matemáticas que permitirán esta consistencia están dadas por:

1. **Rango de Edad**: La edad de los estudiantes debe ser razonable para el nivel de educación secundaria: $\{\forall \texttt{edad} \in \Bbb{Z} \mid 10 \leqslant \texttt{edad} \leqslant 20\}$

2. **Consistencia de Género**: El género debe ser femenino (1) o masculino (2), tras la transformación realizada:
  
   $\{\forall \texttt{genero} \in \{\texttt{'1', '2'}\} 
   \\\mid \texttt{genero_i} := \texttt{'1'} \Leftrightarrow (\texttt{genero_i == 'femenino'} \vee \texttt{'1'}) 
   \\\oplus \texttt{genero_i} := \texttt{'2'} \Leftrightarrow (\texttt{genero_i == 'masculino'} \vee \texttt{'2'})\}$

3. **Consistencia de Zona**: La zona debe ser urbana (1) o rural (2), de acuerdo con la recodificación:

   $\{\forall\texttt{zona} \in \{\texttt{'1', '2'}\} 
   \\\mid \texttt{zona_i} := \texttt{'1'} \Leftrightarrow (\texttt{zona_i == 'urbano'} \vee \texttt{'1'})
   \\⊕ \texttt{zona_i} := \texttt{'2'} \Leftrightarrow (\texttt{zona_i == 'rural'} ∨ \texttt{'2'})\}$
  
4. **Consistencia de Grado Escolar**: El grado escolar debe estar entre sexto (6) y once (11), según la recodificación.

   $\{∀\texttt{grado} ∈ \{\texttt{'6', '7', '8', '9', '10', '11'}\} 
   \\\mid \texttt{grado_i} := \texttt{'6'} \Leftrightarrow (\texttt{grado_i == 'sexto'} ∨ \texttt{'6'}) 
   \\⊕ \texttt{grado_i} := \texttt{'7'} \Leftrightarrow (\texttt{grado_i == 'septimo'} ∨ \texttt{'7'})
   \\⊕ \texttt{grado_i} := \texttt{'8'} \Leftrightarrow (\texttt{grado_i == 'octavo'}∨ \texttt{'8'})
   \\⊕ \texttt{grado_i} := \texttt{'9'} \Leftrightarrow (\texttt{grado_i == 'noveno'}∨ \texttt{'9'})
   \\⊕ \texttt{grado_i} := \texttt{'10'} \Leftrightarrow (\texttt{grado_i == 'decimo'} ∨ \texttt{'10'})
   \\⊕ \texttt{grado_i} := \texttt{'11'} \Leftrightarrow (\texttt{grado_i == 'once'} ∨ \texttt{'11'})\}$

5. **Consistencia en `comp_HHD` y `comp_HHI`**; no deben haber variaciones textuales de un mismo componente, por ende se usan
minúsculas. Al tratarse de variables nominales no se hace uso de codificación y se respeta el formato establecido:
$\{∀\texttt{comp_HHD} ∈ \{\texttt{'uso_baño','lavado_ropa','uso_cocina',...,
}\\\texttt{'〈actividad〉〈separador〉〈lugar〉'\} | 〈separador〉 := '_'\}}\\
   \{∀\texttt{comp_HHI} ∈ \{\texttt{'carne','fruta','cafe',...,〈componente〉}\}\}$


6. **Validez de Huella Hídrica Directa e Indirecta (`HHD` y `HHI`)**: Estos valores deben ser positivos y lógicos.
   $Dominio = \{\texttt{HHD, HHI} ∈ ℝ⁺ \mid \texttt{HHD} > 0 ∧ \texttt{HHI} > 0\}$
   
   Además, si `HHI`, `HHD` == `''` (o `NA`) se remplaza por una regresión lineal, esto es:

   $\texttt{HHD_i} ∉ Dominio ⇒ \texttt{HHD_i :=} f_{RL}(\texttt{HHD_i})\\
   \texttt{HHI_i} ∉ Dominio ⇒ \texttt{HHI_i :=} f_{RL}(\texttt{HHI_i})$

   $f_{RL}(x)$ representa la función de regresión lineal aplicada para estimar los valores faltantes de `HHD` o `HHI`, esto es:

   $f_{RL}(x) = a + (b_1 × x_1) + (b_2 × x_2) + ... + (b_n × x_n) + ε$

   Donde $a es el término de intercepción, que representa el valor esperado de $f_{RL}$ cuando todas las $x_i$ son cero. $b_i$ son los coeficientes de regresión asociados con cada variable independiente, que representan el cambio esperado en $f_{RL}$ por una unidad de cambio en $x_i$, manteniendo las demás $x$ constantes. $ε$ es el término de error, que representa la variación en $f_{RL}$ no explicada por las variables independientes. Se asume que $ε$ tiene una distribución normal con media cero y varianza constante (homocedasticidad).

7. **Consistencia en Número de Personas en el Hogar (`per.hog`)**: Debe ser un número positivo y lógico. 

   $Dominio = \{\texttt{per.hog} ∈ ℤ \mid \texttt{per.hog} > 0\}$

   Por ende, en caso de `per.hog` == `''` (o `NA`) se remplaza por la media, esto es:
   $\texttt{per.hog_i} ∉ Dominio ⇒ \texttt{per.hog_i :=} x̄(texttt{per.hog})$
   Donde $x̄(\texttt{per.hog}) = (Σ\texttt{per.hog_i})/N$


Todas estas reglas son implementadas en `consistencia.txt`, adaptadas a la librería `editrules`, la cual se usa para verificar que los datos cumplan con las reglas establecidas.

### 1.3 Aplicación de reglas de consistencia

Si omitimos parte de la regla 6 y 7 de momento, las cuales corresponden a llenar datos faltantes y solo tenemos en cuenta el dominio establecido, al aplicar estas reglas tenemos:

```{r echo=FALSE}
# Limpieza de datos y calificación de variables cualitativas
datos <- datos %>%
  mutate(
    genero = iconv(as.character(genero), to = "ASCII//TRANSLIT"),
    zona = iconv(as.character(zona), to = "ASCII//TRANSLIT"),
    grado = iconv(as.character(grado), to = "ASCII//TRANSLIT"),
    genero = tolower(genero),
    zona = tolower(zona),
    grado = tolower(grado),
    genero = case_when(genero %in% c("femenino", "1") ~ "1",
                       genero %in% c("masculino", "2") ~ "2",
                       TRUE ~ NA_character_),
    zona = case_when(zona %in% c("urbano", "1") ~ "1",
                     zona %in% c("rural", "2") ~ "2",
                     TRUE ~ NA_character_),
    grado = case_when(grado %in% c("6", "sexto") ~ "6",
                      grado %in% c("7", "septimo") ~ "7",
                      grado %in% c("8", "octavo") ~ "8",
                      grado %in% c("9", "noveno") ~ "9",
                      grado %in% c("10", "decimo") ~ "10",
                      grado %in% c("11", "once") ~ "11",
                      TRUE ~ NA_character_),
    genero = factor(genero, levels = c("1", "2"), labels = c("femenino", "masculino")),
    zona = factor(zona, levels = c("1", "2"), labels = c("urbano", "rural")),
    grado = factor(grado, levels = c("6", "7", "8", "9", "10", "11"), labels = c("sexto", "séptimo", "octavo", "noveno", "décimo", "once")),
    comp_HHD = tolower(gsub("[._]", "_", comp_HHD)),
    comp_HHI = tolower(comp_HHI)
  )
  head(datos)
```

De momento se omite la muestra de la tabla completa debido a su tamaño, sin embargo con esta muestra podemos observar una mayor consistencia con respecto a la muestra anterior, en el `ID` 6 todavía se observa un dato faltante `NA`, pero podemos notar el correcto etiquetado de cada propiedad. Si queremos ver el resumen de los datos validos usando `editrules` tenemos:
```{r echo=FALSE}
# Reglas de validación
rules <- editrules::editfile("consistencia.txt")
Valid_Data <- editrules::violatedEdits(rules, datos)
summary(Valid_Data)
```

### 1.4 Estudio de datos faltantes
En el punto 1.3 observamos que las reglas establecidas aún no se cumplen, esto puede deberse a los datos faltantes de `HHD`, `HHI` y `per.hogar`, que constituyen el 1.8% de la totalidad de nuestros datos:

```{r datos-faltantes, echo=FALSE, message=FALSE, warning=FALSE}
# Visualización de datos faltantes
visdat::vis_miss(datos)
```

### 1.5 Estudio de datos atípicos

Es útil identificar los datos atípicos, de manera que al momento de remplazar los datos faltantes estos sean más confiables. Al visualizar las variables cuantitativas de manera genera podremos notar comportamientos relativos a datos atípicos y de esta manera se podrá estudiar dicha propiedad de manera más específica:

```{r identificar-outliers, echo=FALSE, message=FALSE, warning=FALSE}
# Identificar variables cuantitativas de interés
variables_interes <- c("edad", "HHD", "HHI", "per.hog")

# Ajustar los márgenes y el número de gráficos por ventana gráfica
par(mfrow=c(2, 2), mar=c(4, 4, 2, 1))

# Visualización de datos atípicos para cada variable cuantitativa
for (var in variables_interes) {
  # Histograma
  hist(datos[[var]], main=paste("Histograma de", var), xlab=var, col="lightblue")

  # Boxplot
  boxplot(datos[[var]], main=paste("Boxplot de", var), xlab=var, col="lightgreen", horizontal=TRUE)
}
```

Podemos observar que la edad cumple con nuestras reglas establecidas, y no hay datos atípicos. Para `HHD`, `HHI` y `per.hogar` podemos intuir comportamientos respectivos a datos atípicos. Dado que todos nuestros datos son positivos podemos calcular solo los cercos superiores (estos pueden visualizarse en los boxplot) y hacer un conteo de estos datos atípicos, permitiéndonos una mejor comprensión de los mismos:

```{r echo=FALSE, message=FALSE, warning=FALSE}
calcular_cerco_superior_y_conteo <- function(data, variable) {
    Q3 <- quantile(data[[variable]], 0.75, na.rm = TRUE)
    IQR <- IQR(data[[variable]], na.rm = TRUE)
    upper_bound <- Q3 + 1.5 * IQR
    conteo_atipicos <- sum(data[[variable]] > upper_bound, na.rm = TRUE)

    max_value <- max(data[[variable]], na.rm = TRUE)
    
    mensaje <- paste("Cerco superior de", variable, ":", upper_bound, 
                     "; Número de datos atípicos:", conteo_atipicos, 
                     "; Valor máximo:", max_value)
    return(mensaje)
}

# Aplicar la función a las variables de interés
calcular_cerco_superior_y_conteo(datos, "HHD")
calcular_cerco_superior_y_conteo(datos, "HHI")
calcular_cerco_superior_y_conteo(datos, "per.hog")
```

### 1.6 Corrección de datos
Identificados los datos atípicos procederemos a eliminarlos dejándolos como faltantes, para consiguiente implementar las ecuación de relleno establecidas en el punto 1.2.

```{r echo=FALSE}
# Función para reemplazar datos atípicos con NA
reemplazar_atipicos_con_NA <- function(data, variable) {
    Q3 <- quantile(data[[variable]], 0.75, na.rm = TRUE)
    IQR <- IQR(data[[variable]], na.rm = TRUE)
    upper_bound <- Q3 + 1.5 * IQR

    # Reemplazar datos que exceden el cerco superior con NA
    data[[variable]][data[[variable]] >= upper_bound] <- NA
    return(data)
}

# Aplicar la función a HHD y per.hog
datos <- reemplazar_atipicos_con_NA(datos, "HHD")
datos <- reemplazar_atipicos_con_NA(datos, "per.hog")

# Imputar valores faltantes para HHD y per.hog con la media de cada variable
mean_HHD <- round(mean(datos$HHD, na.rm = TRUE))
mean_per_hog <- round(mean(datos$per.hog, na.rm = TRUE))

# Modelos de regresión lineal para HHD y HHI
modelo_HHD <- lm(HHD ~ edad + genero + zona + grado + per.hog, data = datos)
modelo_HHI <- lm(HHI ~ edad + genero + zona + grado + per.hog, data = datos)

# Aplicación de los modelos para estimar HHD y HHI
datos <- datos %>%
  mutate(
    HHD = ifelse(is.na(HHD) | HHD <= 0, predict(modelo_HHD, newdata = datos), HHD),
    HHI = ifelse(is.na(HHI) | HHI <= 0, predict(modelo_HHI, newdata = datos), HHI)
  ) %>%
  mutate(
    HHD = round(HHD),
    HHI = round(HHI)
  )

datos$HHD[is.na(datos$HHD)] <- mean_HHD
datos$per.hog[is.na(datos$per.hog)] <- mean_per_hog
```

Al volver a graficar `HHD` y `per.hogar` notaremos que ahora los datos se encuentran dentro del límite identificado por el cerco superior. En este punto los valores de los cercos pueden variar si se vuelven a cualcular debido a la eliminación de extremos, sin embargo podemos estar seguros de contar con datos menos variados:

```{r echo=FALSE, message=FALSE, warning=FALSE, cache=FALSE}
# Identificar variables cuantitativas de interés
variables_interes <- c("HHD", "per.hog")

# Ajustar los márgenes y el número de gráficos por ventana gráfica
par(mfrow=c(1, 2), mar=c(4, 4, 2, 1))

# Visualización de datos atípicos para cada variable cuantitativa
for (var in variables_interes) {
  # Histograma
  hist(datos[[var]], main=paste("Histograma de", var), xlab=var, col="lightblue")
}

print(paste("Valor máximo de HHD:", max(datos$HHD, na.rm = TRUE)))
print(paste("Valor máximo de per.hogar:", max(datos$per.hog, na.rm = TRUE)))
```

Hemos decidido remplazar los datos faltantes de `HHD` y `HHI` con una regresión lineal debido a que la naturaleza de estos valores suele variar entre números muy grandes, y su varianza suele ser mayor. Lo contrario sucede con `per.hogar` la cual puede ser remplazada simplemente por la media.

```{R echo=FALSE, message=FALSE, warning=FALSE}
# Visualización de datos faltantes
visdat::vis_miss(datos)
```

Podemos observar entonces que ya no tenemos datos faltantes, y si ahora volvemos a validar las reglas tendremos

```{r echo=FALSE, warning=FALSE}
# Reglas de validación
Valid_Data <- editrules::violatedEdits(rules, datos)
summary(Valid_Data)
```

Hemos limpiado los datos de manera que cumplan con las reglas establecidas en el punto 1.2, eliminando datos atípicos y faltantes, y factorizando las variables cualitativas que lo solicitaban.
```{R echo=FALSE}
# knitr::kable(datos)
head(datos)

# 1.7 Base de datos limpia
ruta <- "../Data/clean_huella.csv"
# write.csv(datos, file = ruta, row.names = FALSE, na = "", fileEncoding = "UTF-8")
```

En esta muestra no se alcanzan a visualizar todos los cambios, esto por efectos prácticos y que el documento no quede tan largo, puede encontrar la base de datos limpia en `clean_huella.csv`.

Cabe mencionar que Excel puede tener problemas para la decodificación de archivos UTF-8 en csv, mostrando caracteres hispanos como símbolos faltantes, aun así hemos decidido mantener estos caracteres hispanos por fidelidad a la lengua española. R interpreta bien la decodificación de estos por medio del `fileEncoding="UTF-8"`, y si se quiere ver el archivo con toda su integridad se puede abrir `clean_huella.csv` desde un editor de código, o especificar en Excel la decodificación `65001: Unicode (UTF-8)` al importar la hoja, esta no se debe guardar ya que puede afectar la tabla original. Mencionamos todo esto para evitar problemas, y al mismo tiempo dejamos `clean_huella.txt` como alternativa.

```{r echo=FALSE, message=FALSE}
# Cargar los datos limpios
datos <- read.csv(ruta, header = TRUE)
```

### 1.8 Creación de varible de Huella Hídrica Total

Procedemos a crear la variable correspondiente a la huella hídrica total `HHT` siendo la suma de la huella hídrica directa e indirecta, y una variable de clasificación `HHT_clas` con base siguientes condiciones:

| Grupo | Rango de clasificación |
|-------|------------------------|
| Bajo  | si HHT ≤ 1789          |
| Medio | si 1789 < HHT ≤ 1887   |
| Alto  | si HHT > 1887          |

```{R echo=FALSE}

# 1.8 Creacion de las nuevas variables HHT Y HHT_clas
datos$HHT <- datos$HHD + datos$HHI
datos$HHT_clas <- cut(datos$HHT,
                      breaks = c(-Inf, 1789, 1887, Inf),
                      labels = c("bajo", "medio", "alto"),
                      include.lowest = TRUE)

```

## 2 Visualización de los datos

### 2.1 Gráficas de distribuciones de Huella Hídrica

La gráfica que representa la Huella Hídrica Directa (HHD) muestra una distribución que parece inclinarse hacia un único pico principal, lo que sugiere que la mayoría de los estudiantes tiene un nivel de consumo de agua directo relativamente homogéneo. La presencia de un pico central y dominante puede indicar que la mayoría de los estudiantes comparten prácticas similares en cuanto al uso directo de agua. En la esquina superior derecha podemos observar un boxplot respectivo al comp_HHD en el oden `lavado_ropa`, `riego_jardin`, `uso_baño`, `uso_cocina` respectivamente. Notamos diferencias notables entre los componentes del uso del agua, como el lavado de ropa, riego de jardín, uso de baño y uso de cocina. El uso de cocina y el uso del baño parecen tener una mediana más alta y una variabilidad mayor en el consumo de agua, indicada por el rango intercuartílico más amplio y los valores atípicos (para las nuevas medidas) presentes.

```{R echo=FALSE, warning=FALSE}

bp_HHD <- ggplot(datos, aes(x = factor(comp_HHD), y = HHD)) + 
  geom_boxplot() +
  theme_minimal() +
  labs(x = "", y = "HHD") +
  theme(
    axis.title.x=element_blank(),
    axis.text.x=element_blank(),
    axis.ticks.x=element_blank()
  )

bp_HHI <- ggplot(datos, aes(x = factor(comp_HHI), y = HHI)) + 
  geom_boxplot() +
  theme_minimal() +
  labs(x = "", y = "HHI") +
  theme(
    axis.title.x=element_blank(),
    axis.text.x=element_blank(),
    axis.ticks.x=element_blank()
  )

grob_HHD <- ggplotGrob(bp_HHD)
grob_HHI <- ggplotGrob(bp_HHI)

p_HHD <- ggplot(datos, aes(x = HHD)) +
  geom_histogram(aes(y = ..density..), binwidth = 10, fill = "blue", color = "black", alpha = 0.5) +
  geom_density(color = "red", adjust = 1, size = 1) +
  theme_minimal() +
  labs(title = "Distribución de la Huella Hídrica Directa (HHD)", x = "HHD", y = "Densidad") +
  annotation_custom(grob = grob_HHD, xmin = max(datos$HHD, na.rm = TRUE) - diff(range(datos$HHD, na.rm = TRUE))/3, xmax = max(datos$HHD, na.rm = TRUE), ymin = max(density(datos$HHD, na.rm = TRUE)$y), ymax = Inf)

p_HHI <- ggplot(datos, aes(x = HHI)) +
  geom_histogram(aes(y = ..density..), binwidth = 10, fill = "green", color = "black", alpha = 0.5) +
  geom_density(color = "red", adjust = .6, size = 1) +
  theme_minimal() +
  labs(title = "Distribución de la Huella Hídrica Indirecta (HHI)", x = "HHI", y = "Densidad") +
  annotation_custom(grob = grob_HHI, xmin = max(datos$HHI, na.rm = TRUE) - diff(range(datos$HHI, na.rm = TRUE))/3, xmax = max(datos$HHI, na.rm = TRUE), ymin = max(density(datos$HHI, na.rm = TRUE)$y), ymax = Inf)

# Dibujar las gráficas
grid.arrange(p_HHD, p_HHI, nrow = 2)
```

Por otro lado, la gráfica de la Huella Hídrica Indirecta (HHI) muestra claramente dos picos, lo que indica una distribución bimodal. Esto sugiere que hay dos patrones principales distintos de consumo de agua indirecto entre los estudiantes. El boxplot superior derecho con respecto a comp_HHI tiene el orden `café`, `carne`, `fruta` respectivamente. La carne, en particular, tiene una mediana considerablemente más alta y un rango más extenso (similar a la del café, pero con menos variación), lo que refleja un consumo de agua indirecto significativamente mayor asociado con este componente. Esto puede deberse al hecho de que la producción de carne generalmente requiere más recursos hídricos que otros alimentos. Los estudiantes que consumen más carne, por lo tanto, contribuyen a una huella hídrica indirecta más elevada.

```{R echo=FALSE}
bp_HHT <- ggplot(datos, aes(x = factor(HHT_clas), y = HHT)) + 
  geom_boxplot() +
  theme_minimal() +
  labs(x = "", y = "HHT") +
  theme(
    axis.title.x=element_blank(),
    axis.text.x=element_blank(),
    axis.ticks.x=element_blank()
  )

grob_HHT <- ggplotGrob(bp_HHT)

p_HHT <- ggplot(datos, aes(x = HHT)) +
  geom_histogram(aes(y = ..density..), binwidth = 20, fill = "orange", color = "black", alpha = 0.5) +
  geom_density(color = "red", adjust = 1, size = 1) +
  theme_minimal() +
  labs(title = "Distribución de la Huella Hídrica Total (HHT)", x = "HHT", y = "Densidad") +
  annotation_custom(grob = grob_HHT, xmin = max(datos$HHT, na.rm = TRUE) - diff(range(datos$HHT, na.rm = TRUE))/3, xmax = max(datos$HHT, na.rm = TRUE), ymin = max(density(datos$HHT, na.rm = TRUE)$y), ymax = Inf)

grid.arrange(p_HHT, nrow = 1)
```

La distribución de la Huella Hídrica Total (HHT) parece tener un rango amplio de valores con varias concentraciones a lo largo del espectro. La presencia de múltiples picos en el histograma sugiere que hay diferentes grupos de estudiantes con distintos niveles de consumo total de agua. Esto puede reflejar la diversidad en las prácticas de consumo y producción que afectan tanto la huella hídrica directa como la indirecta de los estudiantes.

El boxplot superior a la derecha para HHT es con respecto a los grupos `Bajo`, `Medio` y `Alto`, muestra una clara distinción entre los tres grupos. Los estudiantes clasificados en el grupo `Bajo` tienen una mediana inferior a los de los grupos `Medio` y `Alto`, lo que indica que sus prácticas generales de consumo de agua son menos intensivas. El grupo `Medio` presenta una variabilidad relativamente menor comparado con el grupo `Alto`, lo que podría sugerir que los estudiantes en esta categoría tienen hábitos de consumo de agua más consistentes entre ellos.

El grupo `Alto` muestra no solo una mediana más elevada, sino también la presencia de valores atípicos. Esto indica que hay una variación significativa en el consumo de agua dentro de este grupo, con algunos estudiantes que tienen un consumo de agua particularmente alto. Estos valores atípicos pueden deberse a prácticas específicas o a circunstancias individuales que resultan en un consumo mucho mayor que el promedio de sus pares.

### 2.2 Comportamiento de HHD y HHI con cada factor

Podemos observar 

```{R echo=FALSE, warning=FALSE, fig.width=14, fig.height=12}
common_theme <- theme_minimal() +
  theme(
    axis.title = element_text(size = 12),
    axis.text.x = element_text(size = 10, angle = 45, vjust = 0.5), # Etiquetas del eje X inclinadas
    axis.text.y = element_text(size = 10),
    plot.title = element_text(hjust = 0.5, size = 14),
    legend.position = "none" # Desactivar la leyenda globalmente
  )

# Función para crear gráficos de HHD y HHI por factor con colores suaves
crear_graficos_por_factor <- function(data, factor) {
  pa_HHD <- ggplot(data, aes_string(x = factor, y = "HHD", fill = factor)) +
    geom_boxplot() +
    labs(title = paste("HHD por", factor), y = "HHD") +
    scale_fill_brewer(palette = "Set2") +
    common_theme
  
  pa_HHI <- ggplot(data, aes_string(x = factor, y = "HHI", fill = factor)) +
    geom_boxplot() +
    labs(title = paste("HHI por", factor), y = "HHI") +
    scale_fill_brewer(palette = "Set3") +
    common_theme
  
  return(list(pa_HHD, pa_HHI))
}

# Crear los gráficos para cada factor
graficos_genero <- crear_graficos_por_factor(datos, "genero")
graficos_grado <- crear_graficos_por_factor(datos, "grado")
graficos_zona <- crear_graficos_por_factor(datos, "zona")

# Combinar los gráficos en una sola ventana
grid.arrange(
  graficos_genero[[1]], graficos_genero[[2]],
  graficos_grado[[1]], graficos_grado[[2]],
  graficos_zona[[1]], graficos_zona[[2]],
  ncol = 2, nrow = 3
)

```

### 2.3 Resumen de principales indicadores descriptivos por factor
Podemos observar 

```{R echo=FALSE, warning=FALSE}
# 2.3 Resumen general de indicadores descriptivos para HHD y HHI
# Función para calcular la moda
moda <- function(x) {
  uniqx <- unique(x)
  uniqx[which.max(tabulate(match(x, uniqx)))]
}

# Función para crear resúmenes separados para HHD y HHI
crear_resumen <- function(data, variable, name) {
  resumen <- data %>%
    summarise(
      count = n(),
      mean = mean(!!sym(variable), na.rm = TRUE),
      median = median(!!sym(variable), na.rm = TRUE),
      sd = sd(!!sym(variable), na.rm = TRUE),
      min = min(!!sym(variable), na.rm = TRUE),
      max = max(!!sym(variable), na.rm = TRUE),
      mode = moda(!!sym(variable))
    )
  
  # Cambiar nombres de columnas para reflejar la variable
  colnames(resumen) <- paste(colnames(resumen), name, sep = "_")
  return(resumen)
}

# Crear resúmenes separados
resumen_general_HHD <- crear_resumen(datos, "HHD", "HHD")
resumen_general_HHI <- crear_resumen(datos, "HHI", "HHI")

resumen_genero_HHD <- crear_resumen(datos %>% group_by(genero), "HHD", "HHD")
resumen_genero_HHI <- crear_resumen(datos %>% group_by(genero), "HHI", "HHI")

resumen_grado_HHD <- crear_resumen(datos %>% group_by(grado), "HHD", "HHD")
resumen_grado_HHI <- crear_resumen(datos %>% group_by(grado), "HHI", "HHI")

resumen_zona_HHD <- crear_resumen(datos %>% group_by(zona), "HHD", "HHD")
resumen_zona_HHI <- crear_resumen(datos %>% group_by(zona), "HHI", "HHI")

```

Podemos observar 

```{R echo=FALSE}
kable(resumen_general_HHD, caption = "Resumen General de HHD", align = 'c')
kable(resumen_general_HHI, caption = "Resumen General de HHI", align = 'c')
```

Podemos observar 

```{R echo=FALSE}
kable(resumen_genero_HHD, caption = "Resumen de HHD por Género", align = 'c')
kable(resumen_genero_HHI, caption = "Resumen de HHI por Género", align = 'c')
```

Podemos observar 

```{R echo=FALSE}
kable(resumen_grado_HHD, caption = "Resumen de HHD por Grado Escolar", align = 'c')
kable(resumen_grado_HHI, caption = "Resumen de HHI por Grado Escolar", align = 'c')
```

Podemos observar 

```{R echo=FALSE}
kable(resumen_zona_HHD, caption = "Resumen de HHD por Zona", align = 'c')
kable(resumen_zona_HHI, caption = "Resumen de HHI por Zona", align = 'c')
```